臺灣高等法院臺中分院民事裁定　　　　　100年度抗字第179號
抗　告　人　魏芳達
代　理　人　王昌鑫律師
相　對　人　魏和齡
第　三　人　劉昌訓
上列當事人間聲明異議事件，抗告人對於中華民國100年3月3日
台灣彰化地方法院100年度事聲字第18號所為裁定提起抗告，本
院裁定如下：
    主  文
抗告駁回。
抗告程序費用由抗告人負擔。
    理  由
一、抗告人據本院99年度上易字第246號確定判決為執行名義，
    向原審法院聲請對債務人魏和齡強制執行，經原審法院以99
    年度司執字第40534號裁定駁回，及以100年度事聲字第18號
    裁定駁回抗告人異議。其提起抗告，抗告意旨略以：
(一)抗告人以法院確定判決為執行名義請求執行之內容除請求債
    務人魏和齡拆除地上物外，尚有命債務人魏和齡給付不當得
    利，原裁定未考量給付不當得利分不僅與第三人劉昌訓無關
    ，亦非無法執行事項，逕以裁定駁回抗告人全部強制執行之
    聲請，顯屬不當。
(二)本件執行名義既為法院確定判決，執行法院即應依判決執行
    ，要無認定該判決是否違法，或不適執行之理。況有關執行
    名義效力是否及於執行當事人間，固為執行法院應依職權審
    酌，即判斷執行當事人是否適格之要件，然本件執行名義及
    執行當事人，均為債務人魏和齡，執行內容第1項亦為：「
    魏和齡應將坐落彰化縣社頭鄉○○段215地號土地上如原判
    決附圖所示編號Ｂ面積0.002965公頃鐵架造平房、編號Ｃ面
    積0.001155公頃之鐵架造地上物拆除，將該土地返還予債權
    人」，係命魏和齡拆除其所有房屋，並非依民事訴訟法第40
    1條、強制執行法第4條之2規定，以劉昌訓為債務人執行，
    實無由執行法院判斷執行當事人是否為執行名義所及餘地。
(三)再強制執行法對於主張非執行名義效力所及之人，係於第14
    條之1明定：「債務人對於債權人依第4條之2規定聲請強制
    執行，如主張非執行名義效力所及者，得於強制執行程序終
    結前，向執行法院對債權人提起異議之訴」，以資救濟。益
    徵執行名義效力所及之判斷，是針對聲請人以第三人為債務
    人聲請執行之情形，乃原裁定未察，害及抗告人權益。且劉
    昌訓向相對人魏和齡承租之房屋為社斗路與民生路口東南側
    第2、3間，坐落土地為映山段第215之1號土地，而本件執行
    拆除地上物面積僅約21平方公尺，為劉昌訓經營超市之一角
    ，並非其承租房屋全部，是以執行方法並不須對劉昌訓執行
    遷出承租房屋，充其量僅係劉昌訓在魏和齡履行拆屋或抗告
    人僱工代拆除時，執行「結果」可能使劉昌訓事實上受影響
    ，並非須先使劉昌訓遷讓，始得執行。原審司法事務官逕認
    需先使劉昌訓遷出，而不得執行，顯有未洽。
(三)原法院98年度訴字第247號判決以：「訴訟標的與原法院96
    年度訴字第969號事件判決後經上訴本院97年度上易字第262
    號事件判決確定之訴訟標的相同」為由，而駁回抗告人對劉
    昌訓之訴；然參照上開兩判決原因事實，可知抗告人當時係
    以映山段第215、215之1地號上之「建物所有權人」地位訴
    請劉昌訓遷讓房屋，惟因上開建物法院認定為魏和齡所有，
    而駁回抗告人遷讓房屋之訴，抗告人方在上訴審中，另以映
    山段215地號土地所有權人地位，對魏和齡提起上訴，請其
    拆除系爭地上物，經本院認定魏和齡為無權占有而判決抗告
    人勝訴，始有本件執行事件。魏和齡在上訴審中，亦或再審
    中，亦曾以「因有第三人劉昌訓占用，抗告人未對劉昌訓提
    出上訴，只對相對人上訴，日後一樣無法執行，有當事人不
    適格問題」為由答辯或聲請再審，然法院均不採，而判決抗
    告人勝訴，及駁回魏和齡再審聲請，若本件執行應先經劉昌
    訓遷讓，始得拆除，法院焉能不以判決應合一確定為由，要
    求抗告人追加劉昌訓為上訴人，亦或逕自駁回抗告人之上訴
    ？益徵原裁定認本件不得執行，顯屬誤會。
(四)基於債之相對性，魏和齡與劉昌訓所訂租約，並不能拘束抗
    告人，劉昌訓不得對抗告人主張基於租賃關係而合法占有，
    況該租約標的乃映山段第2、3間房屋，並非抗告人所有之映
    山段215地號土地，劉昌訓自無對抗告人主張合法占有之理
    。又於執行名義訴訟中，劉昌訓前與魏和齡之租約係自95年
    2月1日起至98年1月31日止，然劉昌訓於本件執行所提租約
    ，租期自98年8月1日起至103年2月1日止，足見其係在執行
    名義訴訟繫屬後再行承租，然司法事務官竟憑劉昌訓所提租
    約，認其租賃在本件執行名義訴訟繫屬之前，認劉昌訓為訴
    訟繫屬前承租而占有，屬於執行名義不及之人，認事不當。
    又強制執行法第15條，所謂就執行標的物有足以排除強制執
    行之權利者，係指對於執行標的物有所有權、典權、留置權
    、質權存在情形之一者。占有，依民法第940條之規定，不
    過對於物有事實上管領之力，自不包含在內，最高法院44年
    台上字第721號判例可參，從而，劉昌訓縱為占有人，亦無
    提出第三人異議之訴排除本件執行之權利。
二、經查：
(一)抗告人據本院99年度上易字第246號確定判決為執行名義，
    債務人魏和齡為相對人，依強制執行法第4條第1項第1款規
    定聲請強制執行。執行內容第1項為：「魏和齡應將坐落彰
    化縣社頭鄉○○段215地號土地上如原判決附圖所示編號Ｂ
    面積0.002965公頃鐵架造平房、編號Ｃ面積0.001155公頃之
    鐵架造地上物（Ｂ、Ｃ部分，下稱系爭地上物）拆除，將該
    土地返還予抗告人」，對屬訴訟當事人之債務人魏和齡而言
    ，固為合法有效，惟原審執行法院於99年12月16日勘驗現場
    時，系爭地上物現占有人即第三人劉昌訓主張其本於租賃關
    係先於起訴前向抗告人承租系爭地上物供作雜貨店，後因抗
    告人與債務人魏和齡爭執系爭地上物所有權而改向債務人魏
    和齡承租至今，有其提出房租賃契約書可參，該三人劉昌訓
    既居於現系爭地上物之占有人而主張不得執行，則於抗告人
    對劉昌訓未有任何執行名義之情況下，執行法院慮及抗告人
    所據之確定判決效力是否及於劉昌訓，容係合法、適當。此
    與抗告人所指「執行法院即應依判決執行，要無認定該判決
    是否違法，亦或不適於執行之理，否則無異使執行法院立於
    台中高分院之上級審地位，而得以自由審酌該確定判決之當
    否，嚴重悖於判例意旨」無關。又該第三人劉昌訓是否屬本
    件執行名義效力所及者，應依相關民事訴訟法第401條第1項
    及強制執行法第4條之2第1項第1款，是否屬條文所稱：「為
    當事人或其繼受人占有請求之標的物者」為斷。參酌強制執
    行法第4條之2第1項之立法理由略以：「執行名義為確定終
    局判決者，於成立後，債權人或債務人死亡或將為訴訟標的
    之權利義務移轉於第三人，或將請求之標的物移轉於第三人
    占有者，其執行名義之效力是否及於此等第三人及其範圍如
    何，易滋爭議。爰參考日本民事執行法第23條、德國民事訴
    訟法第727條至第729條之規定，增訂本條第1項，明定執行
    名義之效力及於訴訟繫屬後為當事人之繼受人，及為他人而
    為當事人之該他人及其繼受人，以及為當事人、該他人或其
    繼受人占有請求標的物之人，以杜爭議」，顯然區分第三人
    之占有為「為當事人或其繼受人之占有」與「非為當事人或
    其繼受人之占有」二類，而確定判決之效力僅及於前者，不
    及於後者，自有其立法考量，就保護後者之占有言，亦有其
    正當理由。再細繹民法第941條亦規定「....承租人....，
    或基於其他類似之法律關係，對於他人之物為占有者，該他
    人為間接占有人」，亦認承租人即同法第940條規定之「對
    於物有事實上管領之力者，為占有人」，即屬前述「非為當
    事人或其繼受人之占有」之類，而有依法保護其占有利益之
    必要。從而，本件第三人劉昌訓核屬此類非訴訟當事人而承
    租占有訴訟之請求標的物者，應非抗告人與債務人魏和齡上
    揭確定判決效力所及者。抗告意旨所稱「債權人從未依民事
    訴訟法第401條、強制執行法第4條之2規定，以劉昌訓為債
    務人執行」；「本件執行拆除之地上物面積僅約21平方公尺
    ，並非其承租之房屋全部，是根本無須對劉昌訓執行遷出向
    債務人魏和齡承租之房屋，充其量僅係劉昌訓在債權人魏和
    齡依該執行名義自動履行拆屋義務時，抑或是魏和齡不履行
    時，債權人自行僱工拆除系爭地上物時，可能使劉昌訓事實
    上受影響而已，並非必須先使劉昌訓受遷讓房屋之執行」；
    「基於債之相對性....第三人劉昌訓不得對抗告人主張基於
    租賃關係而合法占有，更何況該租約出租標的乃係映山段第
    2、3間房屋，並非抗告人所有之映山段215地號土地，劉昌
    訓自無對抗告人主張合法占有之理」云云，尚有誤解，未足
    採取。
(二)至抗告人就劉昌訓之占有是否得或應訴請其遷出等，屬抗告
    人自主決定之訴訟行為，核與抗告人與債務人魏和齡之訴訟
    並無合一確定之必要，且無何牽連關係，此於抗告人前述相
    關之上訴、聲請再審之判決內均有所說明，抗告人未究明此
    節，所稱「台中高分院焉能不以判決應合一確定為由，要求
    抗告人追加劉昌訓為上訴人，或逕自駁回抗告人之上訴？」
    ，自非足採。又本件抗告人既乏可對劉昌訓聲請執行之名義
    ，所敘最高法院44年台上字第721號判例，認劉昌訓縱為占
    有人，亦無提出第三人異議之訴而排除本件執行之權利部分
    ，自屬贅語，亦無足採。
(三)又原審法院99年度司執字第40534號駁回抗告人之強制執行
    聲請之裁定，主文雖未明載係駁回抗告人拆除系爭地上物部
    分，然核諸該裁定內容及理由均以第三人劉昌訓係現居於系
    爭地上物之占有人而主張不得執行，抗告人對第三人劉昌訓
    未有執行名義之情況下，該第三人非屬確定判決效力所及，
    而認抗告人聲請強制執行拆除地上物非能准許部分為論載，
    並未認定上揭執行名義中關於不當得利部分有何不得執行之
    情事，且原審法院司法事務官亦依該執行名義第2項命債務
    人魏和齡應給付不當得利部分，於100年3月14日就債務人魏
    和齡對第三人劉昌訓之租金債權發扣押禁止命令，有原審法
    院執行命令足參（參原審99年度司執字第40534號卷最後一
    頁），是上揭裁定顯係僅就抗告人聲請債務人魏和齡拆除系
    爭地上物部分駁回，抗告人此部分指摘原裁定將其全部聲請
    駁回云云，尚非的論，併此敘明。
三、綜上，本件之第三人劉昌訓係現居系爭地上物之占有人而主
    張不得執行，抗告人對該第三人劉昌訓未有任何執行名義之
    情況下，該第三人劉昌訓非屬該確定判決效力所及，原審法
    院99年度司執字第40534號因而裁定駁回抗告人聲請強制執
    行，尚無不當，原審法院予以維持而駁回抗告人異議，亦屬
    適法。抗告意旨執詞指摘原裁定不當，求予廢棄，為無理由
    ，應予駁回。
四、據上論結，本件抗告為無理由，依強制執行法第30條之1、
    民事訴訟法第495之1第1項、第449條第1項、第95條、第78
    條，裁定如主文。
中    華    民    國   100    年    5     月    12    日
                民事第四庭    審判長法  官  陳蘇宗
                                    法  官  吳美蒼
                                    法  官  林欽章
以上正本係照原本作成。
不得再抗告。
                                    書記官  蔡嘉萍
中    華    民    國   100    年    5     月    13    日
                                                      Ａ